【裁判字號】    99,醫,1
【裁判日期】    990908
【裁判案由】    損害賠償
【裁判全文】
臺灣臺北地方法院民事判決                 99年度醫字第1號
原      告  王羅蓮金
訴訟代理人  李怡欣律師
            王元勳律師
上一人之
複代理人    羅詠能
被      告  臺北市立聯合醫院
法定代理人  張聖原
被      告  許衍道
共      同
訴訟代理人  李宜光律師
複代理人    王藹芸律師
上列當事人間請求侵權行為損害賠償事件，本院於民國99年8 月
18日言詞辯論終結，判決如下：
    主      文
原告之訴及假執行之聲請均駁回。
訴訟費用由原告負擔。
    事實及理由
一、原告主張：伊為訴外人羅壽來之女，羅壽來於民國96年10月
    11日因嘔吐不適赴長庚醫療財團法人基隆長庚紀念醫院（下
    稱基隆長庚醫院）就診，經檢驗疑似患有開放性肺結核，接
    受隔離治療並投以抗結核藥物，嗣於同年11月7 日轉診至被
    告臺北市立聯合醫院和平院區（下稱和平醫院），由被告許
    衍道為主治醫師，繼續為其施以抗結核藥物並隔離治療，詎
    病患於11月21日發生吸入性肺炎併敗血性休克導致呼吸衰竭
    ，需插管使用呼吸器輔助，於11月27日總膽紅素上升至3.7m
    g/dl而停止使用抗結核藥物，嗣於12月18日肝功能回復正常
    才重新使用抗結核藥物，於12月24日二度出現肝功能異常現
    象停止所有抗結核藥物，迨至97年1 月7 日始恢復正常，於
    97年1 月22日轉診至臺北縣土城市元復醫院呼吸照護病房治
    療後，仍於97年2 月24日不治死亡。病患自96年10月12日起
    至97年1 月16日止痰培養均呈陰性，許衍道將之誤診為肺結
    核，且使用抗結核藥物，肝毒性為常見之不良反應，當病患
    發生總膽紅素上升及肝炎等症狀時，即應囑停止抗結核藥物
    或以其他藥物替換之，許衍道於96年11月27日發現羅壽來總
    膽紅素上升至3.7mg/dl時，雖已停止抗結核藥物，惟於96年
    12月18日尚囑其服用容易增加肝毒性機率之PZA ，導致其於
    96年12月24日肝功能再度惡化，且遲至97年1 月21日始改用
    INH 、RMP 、EMB 等較不容產生肝毒之藥物，終因其不當使
    用抗結核藥物導致羅壽來發生急性呼吸衰竭終至死亡。伊因
    許衍道侵權行為，增加殯葬費支出新臺幣（下同）650,175
    元，並造成精神上痛苦，認以130 萬元慰撫金補償為當，和
    平醫院為許衍道醫師之僱用人，應依民法第188 條規定，與
    其負連帶賠償責任，又其對於系爭治療過程既有過失，和平
    醫院亦應依民法第224 條規定負同一過失責任。爰依民法第
    184 條第1 項、第2 項、第188 條第1 項前段侵權行為，第
    227 條、第224 條不完全給付之法律關係，擇一請求被告連
    帶賠償前開金額等語。並聲明：(一)被告應連帶給付原告195
    萬175 元及自起訴狀繕本送達翌日起至清償日止，按年息5%
    計算利息。(二)願供擔保請准宣告假執行。
二、被告均以：羅壽來因腹痛及腹脹等症，於95年1 月18日至基
    隆長庚醫院急診，於同年月26日出院，嗣於96年10月11日因
    嘔吐不適再度赴往長庚醫院治療，經Ｘ光及抽痰化驗結果，
    疑似罹患開放性肺結核，翌日接受隔離治療，惟因肺結核屬
    公共衛生疾病，且須加強看護能力，遂於96年11月7 日轉診
    至和平醫院隔離病房，許衍道經理學檢查發現羅壽來雙下肢
    水腫，隔日驗血證實血中血蛋白低下，疑長期臥床、飲食失
    調、糖尿病、尿道感染及肺結核等影響下營養狀況不佳所致
    ，病患雖有符合肺結核之浸潤性病灶表徵，仍先醫囑增加腸
    胃營養吸收之藥物，於96年11月16日又發生嘔吐現象，經胸
    部Ｘ光檢查無特殊新病灶，17日發生血氧降低與氣促之情形
    ，故施以插管及呼吸器使用輔助，當時胸部呈現新的浸潤性
    變化，遂投與抗生素治療肺炎，旋告知家屬病況危急，迨同
    年11月18日原告來院探視時，簽署不實行心肺復甦術同意書
    ，96年12月10日再次驗痰，其痰液抗酸性染色又轉呈陽性反
    應，告知原告羅壽來之肺結核仍具傳染性，並於12月12日起
    開始漸進使用抗結核藥物，於12月24日起再度因肝功能異常
    而停止抗結核藥物，至97年1 月3 日原告偕同吸呼照護病房
    之護理人員為羅壽來辦理出院，經許衍道告知上開等情，即
    因呼吸照護病房之護理人員拒絕羅壽來轉入，羅壽來始再度
    辦理入院手續，迨97年1 月4 日起，許衍道再度漸進為羅壽
    來投予抗結核藥物，病情漸趨穩定，乃於97年1 月22日轉至
    土城元復醫院呼吸照護病房治療。依羅壽來前後多套痰抹片
    檢驗呈陽性，結核菌酸增幅試驗亦為陽性，加上一系列胸部
    Ｘ光顯示有典型肺結核病灶，認羅壽來已可確診為肺結核，
    許衍道無誤診，且許衍道因知悉羅壽來於長庚醫院接受抗結
    核治療時，出現藥物不良反應，遂謹慎觀察投藥，並多次追
    蹤肝功能，羅壽來於住院時，已有如上所述之症狀影響其營
    養狀況，其於呼吸衰竭使用呼吸器治療期間，亦給與蛋白及
    輸血等方式補充營養，但仍因肝功能異常、腸胃消化不良、
    發燒、尿道感染等因素，而無法脫離呼吸器，是羅壽來之呼
    吸衰竭實係多重因素影響所致，而非醫療疏失。是許衍道於
    醫療照顧均已盡相當注意義務，並無過失，且無可歸責之事
    由，和平醫院無需與許衍道負連帶損害賠償責任等語資為抗
    辯，並均聲明：(一)原告之訴及假執行之聲請均駁回。(二)願供
    擔保請准宣告免為假執行。
三、兩造不爭執事項：
(一)、羅壽來於96年10月11日上午由福慧醫院安養中心送至基隆長
    庚醫院急診，於翌日送檢之痰液抗酸性抹片檢查呈陽性，疑
    罹開放性肺結核，下午入住隔離病房，由基隆長庚醫院曾若
    琦醫師給予治療。
(二)、羅壽來於96年11月7 日自基隆長庚醫院隔離病房轉至和平醫
    院，由許衍道醫師給予胸部Ｘ光檢查、血液痰液檢查及培養
    、生化檢查並建議隔離治療，於同年月17日因羅壽來呼吸喘
    ，經和平醫院發出病危通知，並徵求家屬同意施氣管內管及
    呼吸器使用輔助，有住院診療計畫說明書、護理紀錄單、氣
    管內插管說明暨同意書等件影本在卷可考（見外放之和平醫
    院病歷卷）
(三)、羅壽來於97年1 月22日轉至臺北縣土城市元復醫院治療，於
    97年2 月24日因糖尿病、肺結核及惡病質等不治死亡，有死
    亡證明書在卷可稽（見本院98司北調字第154號卷宗）
四、兩造爭執事項及法院判斷理由：
(一)、被告許衍道是否有將羅壽來之病情誤診為開放性肺結核？
(二)、被告許衍道對羅壽來之投藥及呼吸照護治療有無過失？
(三)、原告請求被告連帶負損害賠償責任，有無理由？
    茲就兩造爭點及本院得心證之理由分述如下：
(一)、被告許衍道是否有將羅壽來之病情誤診為開放性肺結核？
    原告主張：肺結核之檢驗，應以痰液或體內其他組織液分離
    或培養出結核桿菌之方式，為確定診斷之標準，許衍道僅以
    胸部Ｘ光及痰抹片檢測呈陽性反應，診斷羅壽來罹患開放性
    肺結核，惟觀羅壽來多次之痰液培養卻呈陰性反應，可證並
    無罹患肺結核，許衍道無視羅壽來於96年10月20日、23日在
    基隆長庚醫院，及同年11月9 日、12日、13日於和平醫院之
    痰液抹片檢驗報告均呈陰性反應，仍予強制隔離並服用抗肺
    結核藥物，顯係誤診云云，固據提出基隆長庚醫院臨床病理
    檢驗報告單、和平醫院細菌染色檢驗報告為憑；惟查：羅壽
    來於96年10月12日、同年月26日在基隆長庚醫院之痰液抗酸
    性抹片報告呈陽性，其於96年12月10日、97年1 月16日在和
    平醫院之痰液抗酸性抹片仍為陽性，且結核菌核酸增幅試驗
    （TB-PCR）亦為陽性，各有基隆長庚醫院臨床病理檢驗報告
    單、和平醫院細菌染色檢驗報告、病歷可參，另羅壽來在基
    隆長庚醫院胸部Ｘ光檢查結果顯示兩側上肺葉纖維浸潤（
    Pulmonary TB lesion at BUL），為典型肺結核病灶，亦有
    Ｘ光檢查會診及報告單佐憑，因病患前後有多套痰液抗酸性
    抹片陽性，且結核菌核酸增幅試驗亦為陽性，加上一系列胸
    部Ｘ光檢查結果顯示有典型肺結核病灶，依照目前世界衛生
    組織及國內疾病管制局診治指引，確實應診斷為肺結核，有
    行政院衛生署98年9 月9 日衛署醫字第0980262435號函送醫
    事審議委員會（下稱醫審會）第0000000 號鑑定書內容在卷
    可參（見本院卷第52-54 頁），是被告許衍道並無誤診之情
    形，病患於治療期間雖有痰培養呈陰性之情形，惟依一般肺
    結核檢驗常規，均以胸部Ｘ光為首要檢查方式，若發現典型
    肺結核病灶，即輔以痰液結核菌抹片或痰液結核菌培養檢驗
    結果為斷，痰液抹片檢驗需時較短，且若檢驗結果呈現陽性
    反應，幾可確診為具傳染性之開放性肺結核，惟不論係痰液
    抹片或痰液培養檢驗，均可能檢驗不出結核菌，而須進以其
    他檢查方式確定診斷，是羅壽來於治療期間，上開痰液檢驗
    時所呈之陰性反應而未培養出菌種，非謂並未罹患肺結核，
    有可能為接受抗肺結核藥物治療所致，羅壽來於96年10月11
    日至基隆長庚醫院急診，當日胸部Ｘ光檢查顯示兩側上肺葉
    有明顯纖維浸潤病灶，為典型肺結核影響學變化，此後一系
    列胸部Ｘ光檢查所顯示之病灶皆為兩側上肺葉纖維浸潤，為
    肺結核病之典型影像學變化，足見羅壽來確有罹患肺結核甚
    明。從而原告上開主張，殊無足取。
(二)、被告許衍道對羅壽來之投藥及呼吸照護治療有無過失？
 1、按因過失不法侵害他人之權利者，固應負損害賠償責任。但
    過失之有無，應以是否怠於善良管理人之注意義務為斷者，
    苟非怠於此種注意，即不得謂之有過失。最高法院19年上字
    第2746號判例參照。而醫護人員為從事人類生命及健康之管
    理業務，倘按其業務之性質，已善盡醫療科技上危險防止之
    必要且完善之注意義務，符合當時臨床醫學實踐之醫療水準
    ，尚難驟謂怠於善良管理人之注意義務而認有疏失。
 2、原告主張許衍道醫師對羅壽來投予錯誤用藥，導致羅壽來呼
    吸衰竭云云，惟為被告所否認；經查：許衍道醫師於羅壽來
    入院後，持續使用Isoniazid ，同年11月9 日複檢肝功能顯
    示總膽紅素接近正常（1.31mg/dL ，正常值為不超過1.2mg/
    dL）、AST 正常（19U/L ，正常值不超過39U/L ）、ALT 正
    常（22U/L ，正常值未逾42U/L ），於11月19日加上Rifamp
    icin治療，嗣11月27日總膽紅素上升至3.7mg/dL，停止使用
    抗結核藥物，迨肝功能回復正常後，於12月18日重新投予包
    括Isoniazis 、Ethambutol及Pyrazinamide等抗結核藥物，
    但12月24日肝功能又再度異常（總膽紅素2.3mg/dL、AST181
    U/L 、ALT45U/L），遂於當日停止所有抗結核藥物，嗣97年
    1 月7 日AST 、ALT 恢復正常後，始再度開始嘗試投予Ison
    iazid 、Rifampicin及Ethambutol等藥物，並調降其中Rifa
    mpicin使用劑量（每日450mg ，標準劑量為每日600 mg）等
    情，有和平醫院病歷、出院病歷摘要、糞便檢查檢驗報告、
    醫囑單、護理記錄單、生化檢查檢驗報告、會診報告黏貼單
    、尿液檢查檢驗報告、體溫表、緊急檢查檢驗報告等件影本
    在卷足憑，並有羅壽來在和平醫院之病歷資料為證，許衍道
    對病患所為上開投藥，Isoniazid 藥物會干擾結核菌脂質及
    核酸的合成，口服後吸收很對且完全對快速增殖的結核菌特
    別有效，能殺死細胞內外生長繁殖的結核菌，對血腦屏障的
    穿透力良好，是目前使用最廣泛的抗結核藥物；Rifampicin
    藥物可抑制結核菌（RNA-polymerase）的活性，具殺菌性，
    且對吞噬細菌具良好的穿透力，可殺死細菌內的桿菌，並穿
    透許多組織且達到相當高濃度；Pyrazinamide藥物對巨噬細
    胞內酸性（pH5.5 ）環境中生長緩慢的結核菌最具殺菌力，
    組織穿透力佳，具滅菌功能，故能減少結核病的復發率，為
    現代短程化療方案中的主要藥物之一；Ethambutol可抑制結
    核菌蛋白質的合成和破壞細菌的代謝，因而阻斷細菌的增殖
    ，可避免結核菌產生抗藥性，為目前抗結核藥物中最常用的
    抑菌劑，以上各種藥物均屬第一線抗結核藥物，許衍道於使
    用抗結核藥物過程中，有定期追蹤藥物副作用之相關檢測，
    並隨時根據結果調整藥物，符合目前國內醫界及世界衛生組
    織之共識及指引，雖然治療過程中，病患多次發生肝炎等副
    作用，惟由前述內容可知，許衍道根據國內醫界及世界衛生
    組織之共識及指引，逐一增加抗核藥物，其所做之處置，已
    是目前公認對於產生這些副作用的結核病人最佳、最安全之
    調藥方式，有前開醫審會第0000000 號鑑定書內容在卷可參
    ，是許衍道在羅壽來投藥之處置，基於尊重醫師就醫療行為
    所為高度專門性、技術性之判斷，在符合投藥當時臨床醫療
    水準範圍內，應肯認醫師有按具體情事自由裁量治療方法之
    餘地，雖然使用抗核藥物會發生肝毒性問題，但肺結核屬於
    傳染性疾病，尤其是痰液抗酸性抹片陽性者，傳染力更高，
    基於病人健康以及公共衛生之考量仍需予以治療，許衍道投
    予上開抗結核病藥物，尚難謂有何逸脫投藥當時臨床醫療水
    準而有疏失可言。又羅壽來於96年11月17日發生血氧降低與
    氣促情形，經當時值班醫師給予氧氣，並以電話聯絡原告，
    在徵得家屬同意後，轉至隔離加護病房，給予氣管內管插管
    及高濃度氧氣使用之治療，當時羅壽來之胸部Ｘ光呈新的浸
    潤性變化，遂給予抗生素治療等情，有當日病歷、護理紀錄
    單、出院病歷摘要醫囑單、呼吸照護紀錄可參，依卷附出院
    病歷摘要之記載，羅壽來之右下肺野肺部實質病變可能因肺
    炎引起，至兩側下肺野浸潤增加可能因炎症反應，是羅壽來
    於轉入和平醫院後，依其呼吸道症狀之臨床表現，應係肺結
    核引起呼吸衰竭，難遽認係許衍道疏於照護所致，況一般使
    用呼吸器（氣管內管插管），係為解決病患發生呼吸困難、
    呼吸微弱、沒有呼吸、呼吸衰竭或氧氣不足等問題，經氣管
    內插管後，使病患經由呼吸氣得幫助得致適當的通氣、氧合
    ，原告主張許衍道不當使用呼吸器，致羅壽來呼吸衰竭云云
    ，顯不可採。
(三)、原告請求被告連帶負損害賠償責任，有無理由？
    許衍道對羅壽來所為醫療行為，並無不當，亦無違反法律規
    定，自無過失可言，和平醫院監督其受僱人執行業務亦無過
    失，原告依民法第184 條第1 項、第2 項及第188 條第1 項
    規定，請求和平醫院與許衍道連帶負損害賠償責任，為無理
    由。又原告主張和平醫院就本件醫療給付義務之履行有過失
    ，有不完全給付之情形，應依民法第224 條、第227 條、第
    227 條之1 規定負損害賠償責任云云，惟許衍道對羅壽來醫
    療行為難認有疏失情形，已如前述，此部分主張自無理由，
    從而原告依前開規定，請求和平醫院負損害賠償責任，即屬
    無據，應予駁回。
五、綜上所述，原告依侵權行為、債務不履行法律關係請求被告
    連帶給付195 萬175 元及均自起訴狀繕本送達翌日起至清償
    日止，按年息5 ％計算之利息，為無理由，應予駁回。又原
    告之訴既經駁回，其所為假執行之聲請亦失所附麗，一併駁
    回之。
六、因本件事證已臻明確，兩造其餘主張、陳述及所提之證據，
    經本院審酌後認與判決結果不生影響，爰不一一論述，附此
    敘明。
七、訴訟費用負擔之依據：民事訴訟法第78條。
中    華    民    國    99    年    9     月    8     日
                  民事第五庭    法  官  鄧德倩
以上正本係照原本作成
如對本判決上訴，須於判決送達後20日內向本院提出上訴狀。如
委任律師提起上訴者，應一併繳納上訴審裁判費。
中    華    民    國    99    年    9     月    8     日
                                書記官  林孔華

司法院資訊處製作；財團法人民間司法改革基金會備份。
